【裁判字號】    88,易,479
【裁判日期】    890124
【裁判案由】    詐欺
【裁判全文】
臺灣桃園地方法院刑事判決                          八十八年度易字第四七九號
    公  訴  人  台灣桃園地方法院檢察署檢察官
    被      告  丁○○
                甲○○
右列被告因詐欺案件，經檢察官提起公訴（八十七年度偵字第一○六二七號），本院
判決如左：
        主  文
丁○○共同連續意圖為自己不法之所有，以詐術使人將本人之物交付，處有期徒刑肆
月。緩刑肆年。
甲○○行使偽造私文書，足生損害於他人，處有期徒刑伍月。偽造之借款切結書上造
之「丁○○」署押壹枚沒收。
        事  實
一、丁○○、甲○○為軍中同袍，因甲○○積欠丁○○新台幣（下同）十萬元，又另
    需款孔急，而丁○○亦亟欲索回債務，二人竟基於概括犯意之聯絡，共同意圖為
    自己不法之所有，並無還款之真意，由丁○○於民國八十七年三月二十四日提供
    其所有之桃園縣龍潭鄉中興郵局（下稱中興郵局）八○○一三六—七號帳戶郵政
    存簿儲金簿、郵政存簿儲金自動提款卡、中華民國國軍退除役官兵俸金支領憑證
    、印鑑章各一份，並出具委託乙○○借款十萬元之委託承諾書（其上載明提款卡
    密碼）一紙，交付與甲○○，約由甲○○自行持上開證件為質押覓人借款十萬元
    ，於借款到期日前，再由丁○○向中興郵局謊報儲金簿、提款卡遺失，變更提款
    卡密碼，並將儲金簿帳戶內之儲金提領一空，令借款人無處追索。甲○○即於八
    十七年三月二十五日持上開委託承諾書，向不知情之乙○○表示友人丁○○娶妻
    須款，委託乙○○向他人借款，乙○○遂轉向住於桃園縣八德市某處之鍾理賓借
    款，告知丁○○擬以上開證件為質押擔保借款十萬元，鍾理賓不知有詐而交付借
    款十萬元，惟翌日鍾理賓即表示索回十萬元，退回上開證件，甲○○遂基於上開
    概括之詐欺犯意，於八十七年三月二十六日自行持上開證件前往桃園縣龍潭鄉○○村○○路一三三巷十八號丙○○住處，佯稱丁○○需款娶妻，願以上開證件為
    質押擔保借款十萬元，告知提款卡密碼，及丁○○八十七年七月一日發俸金，於
    八十七年七月十日即可還款，若未如期清償，伊可擔任連帶保證人云云，並偕同
    丙○○前往中興郵局查證儲金簿、印鑑章之真偽，又測試提款密碼無誤，致丙○○陷於錯誤而交付十萬元。嗣於八十七年四月、五月間某日，乙○○因投資工地
    需款，甲○○為圖乙○○投資成功得以分紅，乃逾越與丁○○和謀詐欺授權之範
    圍，承上開概括之詐欺犯意，告以丁○○授權借款之金額擴增為二十萬元，藉由
    不知情之乙○○在其台北縣板橋市○○路七五號四樓住處書寫，偽造丁○○簽名
    署押、盜用丁○○印章以偽造丁○○出具之借款切結書一份，再由甲○○於丙○○前揭住處持向丙○○行使，佯稱丁○○擬以上開證件再借款五萬元，連同上次
    借款均於八十七年七月十日返還云云，致丙○○又陷於錯誤而交付五萬元，足生
    損害於丙○○、丁○○之財產。丁○○不知甲○○逾越二人和謀詐欺之範圍，於
    甲○○得款後，按原訂計畫，於八十七年六月二十二日向中興郵局謊報儲金簿、
    提款卡及印鑑章遺失，並變更提款卡密碼，而於同年六月二十九日取得新提款卡
    及儲金簿，於八十七年七月六日將同年月一日撥入之中華民國國軍退除役官兵俸
金二十萬元提領一空，丙○○屆期無處追索始知受詐。
二、案經丙○○訴由台灣桃園地方法院檢察署檢察官偵查起訴。
        理  由
一、訊之被告丁○○、甲○○均矢口否認右揭犯行，被告丁○○辯稱：伊擬索回被告
    甲○○積欠之債務，被告甲○○表示伊如交付上開儲金簿等證件，即可取款，伊
    誤信其言而交付，不知被告甲○○以上開證件作為何用處，亦不認識乙○○、丙○○其人云云，被告甲○○則辯稱：以上開證件借款並無詐欺之意圖，不知被告
    丁○○何以謊報儲金簿、提款卡遺失，借款到期未能還款係因生活結据，俟中華
    民國政府清償於五十九年時承諾給付之十八萬後，伊即有能力還款云云。惟查，
    右揭事實業據告訴人丙○○指述歷歷，並經證人乙○○證述在卷，並有與其等所
    述相符之被告丁○○中興郵局八○○一三六—七號帳戶郵政存簿儲金簿、郵政存
    簿儲金自動提款卡、中華民國國軍退除役官兵俸金支領憑證、委託承諾書（其上
    載明提款卡密碼）、借款切結書影本各一份在卷為憑，而被告丁○○於八十七年
    六月二十二日向中興郵局謊報儲金簿、提款卡及印鑑章遺失，並變更提款卡密碼
    ，而於同年六月二十九日取得新提款卡及儲金簿，於八十七年七月六日將同年月
    一日撥入之中華民國國軍退除役官兵俸金二十萬元提領一空，亦有卷附龍潭郵局
    八十七年八月四日0000000—二號函附丁○○申請提款卡、提款次數、時
    間等資料可稽。被告丁○○為智慮成熟之成年人，交付儲金簿、提款卡、俸金支
    領憑證予被告甲○○，並出據委託他人借款之承諾書，該承諾書上復有提款卡密
    碼，絕無不知被告甲○○擬以上開證件所表彰之金錢價值為擔保，資以借款之理
    ，其於被告甲○○借款得手後，謊報儲金簿、提款卡遺失，變更提款卡密碼，又
    將儲金簿帳戶內之存款提領一空，自係意在令債權人無法以擔保物取償；而被告
    丁○○對被告甲○○原有十萬元債權，被告甲○○取得上開證件時言明以此可清
    償對被告丁○○之債務等節，復為被告丁○○、甲○○所一致自承，被告丁○○
    於被告甲○○舊債尚未清償之際，竟願再交付前揭證件資為被告甲○○對外舉債
    之擔保，足見被告丁○○於交付上開證件於被告甲○○時，二人對於先以證件質
    押，取信於債權人，借款得手後即將存款提領一空，令債權人追償無著之詐欺之
    方式，早有串謀，而被告甲○○必係承諾被告丁○○，詐得之借款交付被告丁○○資為清償舊債，否則被告丁○○豈有於對被告甲○○之十萬元舊債權未獲清償
    前，無端為被告甲○○再對外舉債十萬元？被告丁○○、甲○○就被告丁○○委
    託承諾書中載明借款十萬元之範圍內，有詐欺之犯意聯絡、行為分擔，至為灼然
    。又被告甲○○於十萬元範圍外，向乙○○表示被告丁○○擴張授權借款額度，
    委託乙○○書立被告丁○○之借款切結書，再以同一方式借得五萬元之行為，不
    僅逾越被告丁○○所書立之之委託承諾書之授權範圍，且參酌被告丁○○、甲○○之舊債權額度僅十萬元等情以觀，顯然被告甲○○就該部分之詐欺行為，乃單
    獨為之，而非與被告丁○○和謀，否則當可再由被告丁○○自行出據借款切結書
    以取信他人，是被告甲○○藉不知情乙○○之手偽造被告丁○○之借款切結書，
    佯以被告丁○○之名目，再以同一方式詐款五萬元，亦至明確。被告二人上開所
    辯，彼此矛盾，被告丁○○就何以謊報儲金簿、提款卡等物遺失等節，無法自圓
    其說，被告甲○○於審理中尚且表示無資力可清償債務，迨中華民國政府清償於
    五十九年應給付之十八萬元後，始願還款予被害人云云，顯見被告二人借款之初
    均無還款真意，所辯要無足採，犯行洵堪認定。
二、核被告丁○○、甲○○詐欺被害人鍾理賓、告訴人丙○○以取財之行為，均係犯
    刑法第三百三十九條第一項詐欺取財罪。被告甲○○行使偽造之丁○○「借款切
    結書」，另犯刑法第二百十六條、第二百十條行使偽造私文書罪。其偽造私文書
    為其行使該文書之低度行為，偽造丁○○簽名署押、盜蓋丁○○印章則為偽造私
    文書之部分行為，均不另論罪。而被告甲○○利用不知情之乙○○詐欺被害人鍾
    理賓、偽造丁○○之借款切結書，為間接正犯。又被告二人就詐欺被害人鍾理賓
    、第一次詐欺告訴人丙○○十萬元之犯行部分，有犯意聯絡、行為分擔，均為共
    同正犯。而被告甲○○三次詐欺犯行、被告丁○○二次詐欺行為，各時間緊接、
    手段相似，顯均係基於概括之犯意，多次觸犯犯罪構成要件相同之罪名，各應論
    以連續犯一罪，並加重其刑。被告甲○○所犯二罪間，有手段目的之關係，為應
    依牽連犯之例從一重論以行使偽造私文書罪。而被告丁○○、甲○○詐欺被害人
    鍾理賓之行為，及被告甲○○所犯行使偽造私文書之罪行，雖未據公訴人指述，
    惟該部分犯行既與公訴人所起訴之詐欺犯行有連續犯、牽連犯裁判上一罪關係，
    基於審判不可分原則，本院自得併與審究，附此敘明。至於公訴人於起訴書證據
    並所犯法條欄內另指被告丁○○涉有刑法第三百三十九條第二項詐欺得利罪嫌，
    惟起訴書之犯罪事實欄記載被告丁○○犯行，並未指述被告丁○○有何詐欺得利
    之行為，是上開證據並所犯法條欄內起訴法條刑法第三百三十九條第二項之記載
    ，應屬贅引，附此敘明。爰審酌被告甲○○、丁○○和謀詐取他人財物，犯後竟
    互相推諉，又均拒不還款與被害人，原應重懲，而被告甲○○更於與被告丁○○
    和謀詐欺他人之外，更逾越和謀範圍，利用被告丁○○所交付之資料，詐欺他人
    之虞復損及被告丁○○之權益，惟念其等均為退伍老兵，年近古稀，經濟結据，
    景況亦屬堪憐等一切情狀，各量處如主文所示之刑。又被告丁○○前未曾受有期
    徒刑以上刑之宣告，有本院被告全國前案紀錄表一紙在卷為憑，經此科刑教訓，
    當已知所警惕，無再犯之虞，並予宣告緩刑四年，以啟自新。
三、偽造之丁○○借款切結書上偽造之「丁○○」簽名署押一枚，應依刑法第二百十
    九條宣告沒收。
四、台灣台北地方法院檢察署八十八年度偵字第一四六○八號偵查案件移送併辦意旨
    略謂：被告甲○○意圖為自己不法之所有，於八十八年四月底某日，在台北市○○路六號二樓聖瑪莉咖啡廳，佯以其所有之郵政存簿儲金簿，及面額均為一萬二
    千元，日期各為八十八年六月六日、八十八年七月六日之郵政存簿儲金提款單各
    一張為擔保，向告訴人己○○借款，致告訴人己○○陷於錯誤，而於八十八年五
    月十七日、同年月二十日透過不知情之戊○○各交付一萬元予被告，嗣被告甲○○竟於八十八年六月五日將該郵政存簿儲金內之存款全數提領，因認被告甲○○
    涉有刑法第三百三十九條第一項之詐欺取財罪嫌，與本案被告甲○○所涉之詐欺
    取財罪嫌有連續犯裁判上一罪關係，而移送本院併辦。查被告甲○○上開詐欺犯
    行，業據告訴人己○○指述歷歷，且有前揭郵政存簿儲金簿、提款單等件影本在
    卷為憑，雖堪信為實在，然本案被告甲○○犯詐欺罪之時間係於八十七年六月間
    ，與移送併辦案件中被告甲○○犯罪時間相差約一年，手法亦不盡相同，難認係
    基於概括之犯意而為之，非可論以連續犯裁判上一罪，是本院就移送併辦部分不
    得予以審究，應退回由原偵查機關另行偵處。
五、據上論斷，應依刑事訴訟法第二百九十九條第一項前段，刑法第二十八條、第五
    十六條、第二百十六條、第二百十條、第三百三十九條第一項、第五十五條、第
    二百十九條、第七十四條第一款，罰金罰鍰提高標準條例第一條前段，判決如主
    文。
本案經檢察官邱舜韶到庭執行職務。
中      華      民      國      八十九      年    一    月    二十四    日
                                臺灣桃園地方法院刑事第四庭
                                      法  官  楊  得  君
右正本證明與原本無異。
如不服本判決，應於判決送達後十日內向本院提出上訴狀( 應附繕本 )，上訴於
臺灣高等法院。
                                      書記官  簡  慧  瑛
中       華      民      國      八十九     年     一   月    二十五    日
附論罪科刑依據之法條：
刑法第二百十六條
行使第二百十條至第二百十五條之文書者，依偽造、變造文書或登載不實事項或使登
載不實事項之規定處斷。
刑法第二百十條
偽造、變造私文書，足以生損害於公眾或他人者，處五年以下有期徒刑。
刑法第三百三十九條：
意圖為自己或第三人不法之所有，以詐術使人將本人或第三人之物交付者，處五年以
下有期徒刑、拘役或科或併科一千元（已提高十倍為一萬元）以下罰金。
以前項方法得財產上不法之利益或使第三人得之者，亦同。
前二項之未遂犯罰之。


司法院資訊處製作；財團法人民間司法改革基金會備份。
